臺灣桃園地方法院民事判決　　　　　　　　　　　　　九十三年度訴字第二六四號
　　原　　　告　乙○○
　　訴訟代理人　陳鼎正律師
　　被　　　告　陳蘇秀宗即東昇製材工廠
　　訴訟代理人　甲○○
右當事人間債務人異議之訴事件，經本院於民國九十三年六月九日言詞辯論終結，判
決如左：
    主      文
原告之訴駁回。
訴訟費用由原告負擔。
    事      實
甲、原告方面：
  一、聲明：
    (一)鈞院九十二年度執字第三七四二六號強制執行程序應予撤銷。
    (二)訴訟費用由被告負擔。
  二、陳述：
    (一)緣被告於民國八十六年間，持如附表所示由原告於七十二年至七十五年間所簽
      發之本票五紙（下稱系爭本票），向臺灣臺北地方法院聲請本票准予強制執行
      ，經該院以八十六年度票字第一八二九三號裁定准予強制執行在案，被告並於
      八十七年間持以向鈞院聲請強制執行而獲發債權憑證，嗣被告再以該債權憑證
      向鈞院以九十二年度執字第三七四二六號事件聲請對原告之財產為強制執行中
      。惟系爭本票之到期日均在七十五年十二月三十一日之前，依票據法第二十二
      條第一項規定，被告之票款請求權已於七十八年十二月三十一日罹於時效而消
      滅，原告本得拒絕給付，是被告於時效完成後始聲請本票裁定准予強制執行並
      據而執行，亦無中斷時效可言，是被告以前開執行名義對原告聲請強制執行，
      原告自得拒絕。
    (二)按「執行名義無確定判決同一之效力者，於執行名義成立前，如有債權不成立
      或消滅或妨礙債權人請求之事由發生，債務人亦得於強制執行程序終結前提起
      異議之訴」，強制執行法第十四條第二項定有明文。是本件本票債權雖於本票
      裁定前已罹於時效，原告依前開理由仍得拒絕給付，為此，於強制執行程序終
      結前對債權人提起異議之訴，請求賜判如訴之聲明。
    (三)對被告抗辯之陳述：
    1.陳焜煙係被告陳蘇秀宗之夫，亦為被告東昇製材工廠之實際負責人，原告不否
      認曾於九十二年七月二十八日、九月三日、十月九日、十一月三日、十二月十
      日，各匯款五千元予陳焜煙之事實，然前開匯款與系爭票款債務無關，而係因
      陳焜煙先前於七十五年間曾替原告代墊麻將款項約七、八萬元，經陳焜煙於去
      年（九十二年）間催討，原告遂商量每個月償還五千元，故於前述時間分次匯
      款予陳焜煙。況且，當初被告持系爭本票向臺灣臺北地方法院聲請准予強制執
      行時，原告即曾以時效抗辯為由提起抗告，雖嗣遭臺灣高等法院以八十六年度
      抗字第二八０五號裁定駁回抗告，然原告既曾提出時效抗辯，自不可能於事後
      又決定還款。
    2.被告陳稱：原告當初開立系爭本票係為支付木材欠款一節，惟實則兩造間之木
      材欠款，早於七十幾年間即由原告之父親代為清償完畢，然原告之父親目前中
      風，無法出庭作證，亦無相關清償證明。至於原告當初開立系爭本票予被告之
      原因事實，因時間久遠，已經忘記了。
  三、證據：提出臺灣臺北地方法院八十六年度票字第一八二九三號本票准予強制執
      行之民事裁定一份，臺灣高等法院以八十六年度抗字第二八０五號裁定一份，
      本院八十七年度執字第二六０一號債權憑證一紙，本院九十二年度執字第三七
      四二六號禁止處分之執行命令一份（均影本）為證。
乙、被告方面：
  一、聲明：如主文所示。
  二、陳述：
    (一)按消滅時效因承認而中斷，民法第一百二十九條第一項第二款定有明文。次按
      ，「民法第一百二十九條第一項第二款所謂之承認，為認識他方請求權存在之
      觀念表示，僅因債務人一方行為而成立，此與民法第一百四十四條第二項後段
      所謂之承認，須以契約為之者，性質迥不相同。又債務人於時效完成後所為之
      承認，固無中斷時效之可言，然既明知時效完成之事實而仍為承認行為，自屬
      拋棄時效利益之默示意思表示，且時效完成之利益，一經拋棄，即恢復時效完
      成前狀態，債務人顯不得再以時效業經完成拒絕給付」（參照最高法院五十年
      台上字第二八六八號判例）。又「消滅時效因請求、承認、起訴而中斷。所謂
      承認，指義務人向請求權人表示是認其請求權存在之觀念通知而言，又承認不
      以明示為限，默示的承認，如請求緩期清償、支付利息等，亦有承認之效力」
      （參照最高法院五十一年台上字第一二一六號判例）。
    (二)原告對於被告所持系爭五紙本票之真正，及兩造間曾有木材交易、陳焜煙係被
      告陳蘇秀宗之夫且為被告東昇製材工廠之實際負責人等事實，均不否認，實則
      當初原告即係與陳焜煙接洽購買木材，後來因欠款始開立系爭本票予被告，但
      迄未清償款項。而原告自九十二年七月二十八日起至同年十二月二十九日止，
      仍以電匯之方式，分別於九十二年七月二十八日、九月三日、十月九日、十一
      月三日、十二月十日，各匯款五千元至被告指定之訴外人陳焜煙在彰化銀行三
      峽分行設立之帳戶內，用以清償系爭票款債務，足認原告已默示承認該項債務
      ，則依前揭法條及判例意旨，時效完成之利益，一經拋棄即恢復時效完成前之
      狀態，原告不得再以時效業經完成拒絕給付，故原告提起本件債務人異議之訴
      為無理由，應予駁回。
  三、證據：提出陳焜煙之身分證正反面影本及其彰化銀行三峽分行活期儲蓄存款存
      摺影本各一份為證，並請求傳喚證人陳焜煙。
丙、本院依職權調閱八十七年度執字第二六０一號請求給付票款之民事執行案卷一宗
    及本院九十二年度執字第三七四二六號強制執行案卷一宗。
    理      由
一、原告主張：被告前於八十六年間，持原告所簽發如附表所示之系爭本票五紙，向
    臺灣臺北地方法院聲請本票准予強制執行，經該院以八十六年度票字第一八二九
    三號裁定准予強制執行在案，被告並於八十七年間持以向鈞院聲請強制執行而獲
    發債權憑證，嗣被告再以該債權憑證向鈞院以九十二年度執字第三七四二六號事
    件聲請對原告之財產為強制執行中。惟系爭本票之到期日均在七十五年十二月三
    十一日之前，依票據法第二十二條第一項規定，被告之票款請求權已於七十八年
    十二月三十一日罹於時效而消滅，原告本得拒絕給付，是被告於時效完成後始聲
    請本票裁定准予強制執行並據而執行，亦無中斷時效可言，是被告以前開執行名
    義對原告聲請強制執行，原告自得拒絕。按「執行名義無確定判決同一之效力者
    ，於執行名義成立前，如有債權不成立或消滅或妨礙債權人請求之事由發生，債
    務人亦得於強制執行程序終結前提起異議之訴」，強制執行法第十四條第二項定
    有明文。是本件本票債權雖於本票裁定前已罹於時效，原告依前開理由仍得拒絕
    給付，為此，於強制執行程序終結前對債權人提起異議之訴，請求賜判如訴之聲
    明等語。
二、被告則以：按消滅時效因承認而中斷，民法第一百二十九條第一項第二款定有明
    文。次按，「民法第一百二十九條第一項第二款所謂之承認，為認識他方請求權
    存在之觀念表示，僅因債務人一方行為而成立，此與民法第一百四十四條第二項
    後段所謂之承認，須以契約為之者，性質迥不相同。又債務人於時效完成後所為
    之承認，固無中斷時效之可言，然既明知時效完成之事實而仍為承認行為，自屬
    拋棄時效利益之默示意思表示，且時效完成之利益，一經拋棄，即恢復時效完成
    前狀態，債務人顯不得再以時效業經完成拒絕給付」（參照最高法院五十年台上
    字第二八六八號判例）。又「消滅時效因請求、承認、起訴而中斷。所謂承認，
    指義務人向請求權人表示是認其請求權存在之觀念通知而言，又承認不以明示為
    限，默示的承認，如請求緩期清償、支付利息等，亦有承認之效力」（參照最高
    法院五十一年台上字第一二一六號判例）。原告對於被告所持系爭五紙本票之真
    正，及兩造間曾有木材交易、陳焜煙係被告陳蘇秀宗之夫且為被告東昇製材工廠
    之實際負責人等事實，均不否認，實則當初原告即係與陳焜煙接洽購買木材，後
    來因欠款始開立系爭本票予被告，但迄未清償款項。而原告自九十二年七月二十
    八日起至同年十二月二十九日止，仍以電匯之方式，分別於九十二年七月二十八
    日、九月三日、十月九日、十一月三日、十二月十日，各匯款五千元至被告指定
    之陳焜煙在彰化銀行三峽分行設立之帳戶內，用以清償系爭票款債務，足認原告
    已默示承認該項債務，則依前揭法條及判例意旨，時效完成之利益，一經拋棄即
    恢復時效完成前之狀態，原告不得再以時效業經完成拒絕給付，故原告提起本件
    債務人異議之訴為無理由，應予駁回等語，資為抗辯。
三、查原告前曾簽發如附表所示之系爭本票五紙交予被告，而因系爭本票之到期日均
    在七十五年十二月三十一日之前，故被告之票款請求權已於七十八年十二月三十
    一日罹於時效而消滅（參照票據法第二十二條第一項規定），被告嗣於八十六年
    間，持前開本票五紙向臺灣臺北地方法院聲請本票准予強制執行，經該院以八十
    六年度票字第一八二九三號裁定准予強制執行，復經臺灣高等法院以八十六年度
    抗字第二八０五號駁回抗告而告確定在案，被告於八十七年間持前開確定裁定向
    本院聲請強制執行，因全未受償而獲發債權憑證，嗣被告再持該債權憑證向鈞院
    以九十二年度執字第三七四二六號事件聲請對原告之財產為強制執行中，又被告
    陳蘇秀宗之夫即陳焜煙，乃被告東昇製材工廠之實際負責人，兩造間先前曾由原
    告與陳焜煙接洽而為木材交易，而原告曾於九十二年七月二十八日、九月三日、
    十月九日、十一月三日、十二月十日，計五次各匯款五千元至陳焜煙在彰化銀行
    三峽分行之帳戶內等情，為兩造所不爭執，並有臺灣臺北地方法院八十六年度票
    字第一八二九三號本票准予強制執行之民事裁定、臺灣高等法院以八十六年度抗
    字第二八０五號裁定、本院八十七年度執字第二六０一號債權憑證、本院九十二
    年度執字第三七四二六號禁止處分之執行命令各一份，及陳焜煙之身分證正反面
    及其彰化銀行三峽分行活期儲蓄存款存摺各一份（均影本）在卷可憑，復經本院
    依職權調閱本院八十七年度執字第二六０一號請求給付票款之民事執行案卷一宗
    及九十二年度執字第三七四二六號強制執行案卷一宗屬實，足信為真實。又按，
    執行名義無確定判決同一之效力者，於執行名義成立前，如有債權不成立或消滅
    或妨礙債權人請求之事由發生，債務人亦得於強制執行程序終結前提起異議之訴
    ，強制執行法第十四條第二項定有明文。查被告所執之執行名義，係准許本票強
    制執行之裁定（債權憑證），因該裁定屬非訟事件，對於實體上權利存在與否無
    審查之權利，不具確定判決同一之效力，從而原告以被告之票款請求權於執行名
    義成立前即已罹於時效為由，而於強制執行程序終結前提起債務人異議之訴予以
    爭執，自屬於法有據，合先敘明。
四、次查，原告復主張：因被告對於系爭本票之票款請求權均已罹於時效而消滅，原
    告本得拒絕給付，是被告於時效完成後始聲請本票裁定准予強制執行並據而執行
    ，原告自仍得拒絕等情，則為被告所否認，並以前詞置辯，故本件首應予審究者
    即為：原告於九十二年間共五次匯款予陳焜煙之行為，是否係為清償系爭本票債
    務而得認為屬拋棄時效利益之意思表示？茲分論如下：
  (一)按消滅時效因承認而中斷，民法第一百二十九條第一項第二款定有明文。次按，
    「民法第一百二十九條第一項第二款所謂之承認，為認識他方請求權存在之觀念
    表示，僅因債務人一方行為而成立，此與民法第一百四十四條第二項後段所謂之
    承認，須以契約為之者，性質迥不相同。又債務人於時效完成後所為之承認，固
    無中斷時效之可言，然既明知時效完成之事實而仍為承認行為，自屬拋棄時效利
    益之默示意思表示，且時效完成之利益，一經拋棄，即恢復時效完成前狀態，債
    務人顯不得再以時效業經完成拒絕給付」（參照最高法院五十年台上字第二八六
    八號判例）。又「消滅時效因請求、承認、起訴而中斷。所謂承認，指義務人向
    請求權人表示是認其請求權存在之觀念通知而言，又承認不以明示為限，默示的
    承認，如請求緩期清償、支付利息等，亦有承認之效力」（參照最高法院五十一
    年台上字第一二一六號判例）。
  (二)證人陳焜煙證稱：我是被告陳蘇秀宗之丈夫，也是東昇製材工廠的實際負責人，
    當初因原告向我開的東昇製材工廠買木材欠款，一開始原告是開立支票付款，但
    跳票，後來原告才右開力系爭五張本票來換票，但後來本票也未兌現，直到九十
    二年七月二十八日才陸續匯款還錢，共有五次，每次五千元，系爭本票的款項就
    是原告欠我工廠（東昇製材工廠）的木材貨款，我與原告之間無其他欠款等語（
    見本院九十三年六月九日言詞辯論筆錄），按諸原告亦不否認陳焜煙為東昇製材
    工廠之實際負責人及其前曾與陳焜煙有木材交易等情，足信證人陳焜煙之前開證
    詞，並非無據。反觀原告就五次匯款之原因事實，先是陳稱：原告匯款原因，是
    因為陳焜煙先前曾幫原告處理過一筆債務，但因時間很久，不確定是何時的債務
    ，是原告本人的債務，是一位產婆與陳焜煙太太的妹夫間的債務有關等語（見本
    院九十三年四月十五日言詞辯論筆錄），嗣則改稱：原告匯款五次予陳焜煙，實
    因陳焜煙去年來找我，說他之前幫我代墊麻將的錢，約七、八萬元，要我還他，
    我就跟他商量每月還五千元，他跟我講帳號後就離開了，我並無我向陳焜煙借款
    的證據，當時約是七十五年間左右，我已經忘了當時有什麼人證，我們並未簽借
    據等語（見本院九十三年六月九日言詞辯論筆錄），前後陳述不一，此外，原告
    復無法證明其與陳焜煙確有其所述此筆「七、八萬元」之債務，本院自難採信為
    真。準此，應認證人陳焜煙所稱：原告與陳焜煙間並無他筆債務存在一節，堪予
    採信。
  (三)再者，原告於本件審理之初，係主張系爭本票債款請求權已罹於時效，嗣於本院
    九十三年六月九日審理時，復主張：實則原告之父親於七十幾年間，就代原告將
    系爭本票債務清償完畢，只是因原告父親目前中風，無法出庭作證，目前亦無相
    關清償證明等語，前後陳述亦有不一，且對於其已清償系爭票款債務之事實，並
    未舉證以實其說，自不足採。參以證人陳焜煙已明確證陳：原告當初係因向東昇
    製材工廠購買木材欠款，故開立系爭本票，然迄未兌現清償，遂於九十二年間五
    次匯款予陳焜煙作為部分清償等情，核與被告之陳詞大致相符，惟原告就開票事
    實乃為不記憶之陳述而謂：已經忘記當初開立系爭本票之原因等語（見本院九十
    三年六月九日言詞辯論筆錄），是以應認被告及證人陳焜煙之前開互核一致之陳
    述，較為可採。
五、綜上所述，原告先前與被告東昇製材工廠之實際負責人陳焜煙接洽而向該工廠購
    買木材，因欠款而開立系爭本票予被告，迄未兌現清償，嗣於九十二年七月二十
    八日、九月三日、十月九日、十一月三日、十二月十日，各匯款五千元至陳焜煙
    在彰化銀行三峽分行之帳戶，而原告與陳焜煙之間並無他筆債務存在，準此，足
    認被告所稱：原告之前開匯款係為清償系爭本票之債務一情，堪予採信，則核諸
    前開說明，原告於被告之票款請求權已罹於時效後，復於九十二年間有前述清償
    部分欠款之行為，已屬默示承認被告請求權存在之意思表示，亦等同於拋棄時效
    利益之默示意思表示，則時效完成之利益，一經拋棄，即恢復時效完成前狀態，
    原告（債務人）不得再以時效業經完成拒絕給付。從而，原告以：被告之票款請
    求權已罹於時效，或謂原告之父親早於七十幾年間已代原告清償系爭票款債務等
    語為由，主張於執行名義成立前有債權不成立或消滅或妨礙被告（債權人）請求
    之事由發生，而於強制執行程序終結前提起本件債務人異議之訴，請求將本院九
    十二年度執字第三七四二六號強制執行程序予以撤銷一節，為無理由，應予駁回
    。
六、據上論結，原告之訴為無理由，依民事訴訟法第七十八條，判決如主文。
中　　　華　　　民　　　國　　九十三　　年　　　六　　　月　　二十九 　 日
                                        臺灣桃園地方法院民事第三庭
~B法　　　官　周玉
右為正本係照原本作成。
如對本判決上訴，須於判決送達後二十日內向本院提出上訴狀。
中　　　華　　　民　　　國　　九十三　　年　　　六　　　月　　二十九 　 日
~B書　記　官　張簡純靜
本票附表：
┌──┬──────────┬─────┬─────┬─────┐
│編號│票面金額（新臺幣）  │發票日期  │到期日    │本票號碼  │
├──┼──────────┼─────┼─────┼─────┤
│一  │十八萬元            │72.07.14  │72.08.27  │620355    │
├──┼──────────┼─────┼─────┼─────┤
│二  │二十八萬元          │72.07.14  │72.09.06  │620356    │
├──┼──────────┼─────┼─────┼─────┤
│三  │三十一萬四千七百元  │72.07.14  │72.09.07  │620357    │
├──┼──────────┼─────┼─────┼─────┤
│四  │九十三萬八千元      │73.07.11  │74.02.15  │159951    │
├──┼──────────┼─────┼─────┼─────┤
│五  │二十二萬六千元      │75.08.18  │75.12.31  │078714    │
└──┴──────────┴─────┴─────┴─────┘
